【裁判字號】    98,訴,325
【裁判日期】    990514
【裁判案由】    塗銷抵押權登記
【裁判全文】
臺灣花蓮地方法院民事判決               98年度訴字第325號
原      告  乙○○
被      告  甲○○
上列當事人間請求塗銷抵押權登記事件，本院於民國99年4月7日
言詞辯論終結，判決如下：
    主      文
原告之訴駁回。
訴訟費用由原告負擔。
    事實及理由
一、原告主張：
  (一)原告於民國96年間向被告借款，分別於96年4月10日、96年
    11月30日、96年12月3日各借款新台幣（下同）50萬元、15
    萬元、35萬元，雙方同意於96年底以75,000元結清利息，原
    告並交付本票1張予被告。原告已於97年1月4日、97年2月5
    日、97年3月11日分別還款各3萬元，並於97年6月份及7月份
    分別標會還款，兩會金額各為366,000元、312,200元，97年
    7、8、9月及97年11月起至98年8月之利息部分已按月息百分
    之1.5（7,500元）按月給付13期共97,500元。上述欠款餘額
    231,800元及本票75,000元，合計306,800元部分，原告已於
    98年9月4日存入被告設於花蓮二信之帳戶內，原告已將借款
    還清，然被告卻不願協同塗銷坐落花蓮縣吉安鄉○○段407
    、408、515、516地號土地上、於97年7月7日設定、權利人
    為被告、擔保債權總金額130萬元、債務人及設定義務人為
    原告之抵押權（下稱系爭抵押權），系爭抵押權所擔保之債
    權已不存在，被告自應將系爭抵押權塗銷。
  (二)我和被告沒有約定借款利息為月息三分，因為我是被告的長
    官，以前都有短期的借款，幾天內就還款，所以被告說利息
    多少我就付多少，在97年5月被告要求我標會還款時，利息
    降為月息百分之1.5。我每月另給付合會會款4萬元給被告。
    4萬元中有1萬元是另一位同事即訴外人邱玲琍欠我錢，我請
    他直接還給被告來清償，我都依被告當時所開之條件給付，
    被告卻稱合會會金366,000元「不算」，實難令原告接受。
  (三)兩造係屬同家證券公司上下屬關係，原告因公司職員邱玲琍
    積欠原告100萬元未還，於97年1月向其提及如何還款而清償
    原告與被告本件借貸事宜，邱玲琍允諾欲標會還款，於97年
    5月被告告知原告一個會不足清償，原告考慮兩個會負擔過
    重，答應另一個由原告負擔，當時被告認為清償人已改為邱
    玲琍，遂要求原告簽發面額50萬元本票及面額75,000元本票
    （利息），並提供不動產為擔保（即系爭抵押權），孰料原
    告於98年9月將結算後餘款歸還，被告仍不願塗銷抵押權。
  (四)我在97年6月26日匯款給被告8,350元，是依被告計算結果繳
    納該月會款。我在97年7、8月各匯入被告帳戶25,300元，因
    為當時標了會之後，要付會款及利息7,500元，所以我依被
    告在紙上記載的金額各匯入25,300元。就366,000元之合會
    （下稱系爭合會）部分，依邱玲琍之聲明書記載可知，原先
    每月會款2萬元應該都由邱玲琍付給被告，我只需要幫邱玲
    琍代墊到98年5月20日止，所以我在98年6月以後才沒有付，
    但是98年9月到99年1月我仍繼續付款，是因為每月2萬元都
    是由邱玲琍先匯到我的帳戶再付給被告，所以實際上也是邱
    玲琍付的，邱玲琍要付會款是為了要清償欠我的債務。依被
    告以前給我的資料，另一個312,200元的合會繳款至98年12
    月止，系爭合會繳款至99年1月止，所以我在99年1月繳給被
    告的會款2萬元是針對系爭合會繳的。系爭抵押權所擔保之
    債權既已不存在，原告為抵押權設定義務人，得請求塗銷。
    並聲明：被告應協同原告將系爭抵押權予以塗銷。
二、被告則以：
  (一)兩造係舊識，任職於同家證券公司，原告曾擔任公司副總經
    理，被告為其下屬。96年間原告需資金週轉，向被告借貸一
    百萬元，被告當時經濟不甚寬裕，惟念及多年同事情誼，乃
    依原告提議，以轉向友人及銀行辦理信用卡預借現金方式借
    款後，再轉借予原告，被告分別於96年4月10日、96年11 月
    30日、96年12月3日各借出50萬元、15萬元、35萬元，雙方
    約定月息3分（即3%）。
  (二)原告借得款項後，自96年4月10日至96年9月10日連續5個月
    未給付利息，共積欠75,000元利息，嗣於96年10月、11月分
    別給付當月利息各15,000元後，於97年1月4日、2月5日、3
    月11日各清償3萬元，之後即未再給付利息。迨至97年7月，
    原告自知延宕多期借款利息未繳，主動提出以其所有之土地
    設定系爭抵押權，並交付面額各50萬元之本票（票號293651
    、293652，未載發票日）予被告，作為借款之擔保。另原告
    於97年7月16日、97年8月22日各匯款25,300元到我的帳戶用
    以還款，並於97年9月22日、97年11月18日、12月9日、98年
    1月8日、2月20日、3月10日、4月17日、5月13日、6月17日
    、7月20日、8月20日各給付利息7,500元予被告，又於98年9
    月4日匯款306,800元。經計算後，至98年12月31日止，原告
    尚積欠本金520,547元，及自99年1月1日起按週年利率百分
    之二十計算之利息（被告須給付予第三人年息百分之36，超
    過年息百分之20部分，被告願自行承擔損失），是原告並未
    全數清償所積欠之借款本息，其請求塗銷系爭抵押權，顯無
    理由。
  (三)被告從未同意以75,000元結清全部借款算至96年底之利息，
    借標合會僅於97年7月22日還款312,200元（依約此合會原告
    須繳款至99年1月）。原告所指另一合會366,000元方面，實
    際上該會若依兩造約定可抵償系爭借款債務，金額只有35萬
    元（因為邱玲琍另欠被告16,000元，應予扣除），並非如原
    告所說366,000元。該會是在97年間得標，得標金額366,000
    元，我們約定原告應繳2萬元會款至99年1月止，其中1萬元
    是原告要付，另1萬元由原告的債務人邱玲俐代原告付給被
    告，如其二人不按月付款，這個合會就算了（當作原告未參
    加此會），原告曾經在98年6月拒付1萬元，且未繳納99年1
    月之會款2萬元（99年1月原告就上述兩個合會僅繳納2萬元
    ，係清償312,200元合會之約定會款），已經違反兩造的約
    定，我不同意原告以35萬元來抵償債務。原告在97年6月26
    日有匯款8,350元給我作為系爭抵押權設定的費用，但代書
    實際上只收6,600元，尚餘1,750元，我沒有退還給原告，在
    本件我也未將1,750元作為原告清償系爭借款的款項等語資
    為抗辯。並聲明：原告之訴駁回。
三、兩造不爭執之事實：
  (一)原告於96年4月10日向被告借款50萬元，約定月息3分，即每
    月利息15,000元。原告在96年9月、10月各還被告15,000元
    、15,000元，於97年1月4日、97年2月5日、97年3月11日各
    還被告3萬元、3萬元、3萬元，上開還款作為50萬元借款自
    96年4月10日起至96年12月10日止之利息。
  (二)原告於96年11月30日向被告借款15萬元，約定月息3分，即
    每月利息4,500元。
  (三)原告於96年12月3日向被告借款35萬元，約定月息3分，即每
    月利息10,500元。
  (四)被告同意前開借款至97年5月26日起利息降為月息1點5分。
    如以此計算，每月之利息金額如表一（本院卷74頁）所示。
  (五)原告於97年7月22日以合會得標款312,200元清償被告前開借
    款。另原告於97年9月22日、97年11月18日、12月9日、98年
    1月8日、2月20日、3月10日、4月17日、5月13日、6月17日
    、7月20日、8月20日各給付利息7,500元予被告，並於98年9
    月4日還款306,800元予被告。
  (六)原告於97年7月7日以花蓮縣吉安鄉○○段407、408、515、
    516地號土地為擔保，設定擔保債權總額130萬元之抵押權（
    即系爭抵押權）予被告，原告所提土地登記簿謄本為真正（
    本院卷16至23頁）。
  (七)有關系爭合會方面：原告與邱玲俐付款予被告之情形除原告
    未付99年1月之2萬元外，如表二（本院卷76頁）所示。
四、得心證之理由：本件兩造所爭執之處，應在於：
  (一)原告主張兩造於96年底同意以75,000元結清利息部分，是否
    屬實？
  (二)原告主張系爭合會得標款應列入其對被告之還款，故其已於
    97年6月還款366,000元予被告，是否有理？被告辯稱兩造約
    定系爭合會須由原告按月給付2萬元予被告，始得將得標款
    作為系爭借款之部分清償款項，然因原告於98年6月拒付其
    應付之1萬元，違反兩造約定，已不能將得標款作為系爭借
    款之清償，故366,000元不應列為原告還款，是否有理？如
    被告上開辯詞為有理由，則原告及邱玲俐代原告付給被告之
    款項如表二所示，是否應作為原告清償系爭借款之一部分？
  (三)原告主張系爭抵押權所擔保之債權已全數清償完畢，請求塗
    銷抵押權登記，是否有理？被告辯稱原告截至98年12月31日
    尚積欠借款本金520,547元，是否屬實？茲審酌如下。
五、得心證之理由：
  (一)按當事人主張有利於己之事實者，就其事實有舉證之責任。
    民事訴訟法第277條前段定有明文。本件原告分別於如前述
    三、(一)至(三)所述之時間向被告借款，共計100萬元，約定利
    息為每月3分（即月息3%，年息36%），嗣於97年5月26日起
    約定利息降為月息1點5分（即月息1.5%，年息18%）等情，
    為兩造所不爭，顯見兩造就系爭借款有利息約定無疑。而原
    告主張其於98年9月4日匯款306,800元始將系爭借款本息清
    償完畢，則其另主張兩造於96年底，約定以75,000元結清利
    息云云，此一變態事實，即應由主張者即原告負舉證之責，
    惟原告就此，並未能舉證以實其說，本院自難信原告此部分
    主張為真實。
  (二)原告向被告借貸後，兩造約定被告參與之合會於97年6月間
    得標，取得合會金366,000元用作原告清償系爭借款之款項
    ，但原告須按月繳納會款2萬元予被告，至99年1月止（原告
    雖稱其已繳納至99年1月止，惟為被告所否認，原告復無從
    舉證證明，自難採信），且被告同意其中1萬元由原告之債
    務人邱玲琍直接繳予被告，然原告於98年6月未給付其應付
    之會款1萬元，除原告尚未繳納99年1月應付款項2萬元以外
    ，其餘各期之繳款情形如本院卷76頁表二所載（經計算結果
    ，將表二「被告主張原告付款情形」與「邱玲琍付款」欄之
    金額相加可知，原告及邱玲琍如依約履行，自97年6月起至
    99 年1月止共須繳納會款37萬元）等情，為兩造所不爭，堪
    信為真實。依兩造約定之內容，解釋兩造之意思表示，並探
    求當事人之真意，本院認兩造本為舊識，任職於同家證券公
    司，原告曾擔任公司副總經理，被告為其下屬（此為兩造自
    承在卷可參），顯見兩造本有相當之情誼，被告並自承其曾
    多次向原告借款（本院卷35頁筆錄參照），是在系爭借款還
    款過程中，被告或為節省原告應付之利息，而允諾原告於97
    年6月間以合會金366,000元作為清償系爭借款之款項，且該
    筆366,000元之債務內容則變更為按月給付2萬元予被告至99
    年1月止，其中1萬元由原告之債務人邱玲琍付給被告，核其
    等上述約定，性質上應屬「債之更改」，即同時成立新債務
    （按月給付，共須給付37萬元）並消滅舊債務（系爭借款債
    務其中之366,000元），被告並以相同之方式同意將另一合
    會之合會金312,200元作為系爭借款債務之清償（此部分因
    原告依約履行新債務，故兩造均未有爭執），故應認97年6
    月間兩造為債務更改約定之日起，即生系爭借款債務已清償
    366,000元之效力，不因嗣後原告未依約履行新債務而異其
    認定。又民法第320條之新債清償，係債權人與債務人間有
    負擔新債務以消滅舊債務之合意，除當事人另有意思表示外
    ，若新債務不履行時，其舊債務仍不消滅。如將兩造前開約
    定之內容解為「新債清償」，將會發生原告就系爭借款債務
    之利息按月不斷衍生，而其尚需按月給付新債務至99年1月
    止，系爭借款債務中之366,000元始生清償效力，對債務人
    即原告十分不利，且與被告以此方式協助公司長官即原告減
    輕利息債務之本意不符，自不應認屬「新債清償」之約定，
    附此敘明。
  (三)按清償人不為前條之指定者，依左列之規定，定其應抵充之
    債務：一債務已屆清償期者，儘先抵充。二債務均已屆清償
    期或均未屆清償期者，以債務之擔保最少者，儘先抵充；擔
    保相等者，以債務人因清償而獲益最多者，儘先抵充；獲益
    相等者，以先到期之債務，儘先抵充。三獲益及清償期均相
    等者，各按比例，抵充其一部。清償人所提出之給付，應先
    抵充費用，次充利息，次充原本；其依前二條之規定抵充債
    務者亦同。民法第322、323條定有明文。又按約定利率，超
    過週年百分之二十者，債權人對於超過部分之利息，無請求
    權。債務人就超過部份之利息任意給付，經債權人受領時，
    不得謂係不當得利請求返還。債務人就利息超過週年利率百
    分之二十部分已任意給付者，不得請求返還（最高法院29年
    上字第1306號判例意旨可資參考）。兩造約定系爭借款之利
    息應按月支付，於97年5月25日前為月息3分，原告於本件中
    對97年5月25日前各筆借款之利息如表一（本院卷74頁）所
    示，且還款先抵償利息（如前述三、(一)所示）等情均不爭執
    ，則系爭借款97年5月25日前月息3分之約定，雖逾法定利率
    最高之限制，但應認原告已任意給付；另其還款如附件所示
    之金額（被告自承原告於97年7月16日、97年8月22日各清償
    25,300元，亦應予計入），就系爭3筆借款，因獲益及清償
    期均相同，應按比例抵充其一部，並先抵充利息、次充原本
    ，暨因兩造約定按月計息，且約定利率於97年5月26日起降
    低為月息1.5%，應以該日前之利息（兩造不爭執該日前之利
    息如本院卷74頁表一編號1至16所示）及該日後按月核計利
    息，原告各月之還款金額於抵充每月利息後，如尚有餘額，
    再抵充本金，以此方式計算結果（計算式詳如附件所示），
    原告至今尚積欠被告本金178,025元，及自98年9月26日起至
    清償日止，按月息百分之1點5計算之利息。再者，就兩造債
    之更改所生之新債務方面，原告亦積欠被告3萬元未付（分
    別為98年6月應付之1萬元及99年1月應付之2萬元）。
  (四)系爭抵押權之擔保債權總金額為130萬元，係擔保原告對被
    告過去、現在及將來所負借款、貼現、票據、保證等債務，
    擔保債權確定期日為102年6月22日等情，有土地登記簿謄本
    記載可參，原告對被告既有前開債務尚未清償，則擔保物權
    即系爭抵押權自亦尚未消滅，原告以系爭借款債權已全部清
    償為由，請求塗銷系爭抵押權，自屬無據。
六、從而，原告請求被告協同塗銷系爭抵押權登記，為無理由，
    應予駁回。本件事證已臻明確，兩造其餘攻擊防禦方法與舉
    證，均無礙勝負判斷，爰不一一論列，附此敘明。
七、訴訟費用負擔之依據：民事訴訟法第78條。
中    華    民    國    99    年    5     月    14    日
                        臺灣花蓮地方法院民事庭
                            法      官  楊碧惠
上列為正本係照原本作成。
如不服本判決，應於送達後20日內，向本院提出上訴狀並表明上
訴理由，如於本判決宣示後送達前提起上訴者，應於判決送達後
20日內補提上訴理由書(須附繕本)。
中    華    民    國    99    年    5     月    14    日
                            法院書記官  羅仕健
附件
┌──┬───────┬───────┬──────────────┐
│編號│原告還款日期  │原告還款金額（│抵充情形（記算式均元以下四捨│
│    │              │新台幣）      │五入）                      │
├──┼───────┼───────┼──────────────┤
│1   │96年9月       │ 15,000元     │抵充50萬元借款96年5月之利息 │
│    │              │              │。                          │
├──┼───────┼───────┼──────────────┤
│2   │96年10月      │ 15,000元     │抵充50萬元借款96年6月之利息 │
│    │              │              │。                          │
├──┼───────┼───────┼──────────────┤
│3   │97年1月4日    │ 3萬元        │抵充50萬元借款96年7、8月之利│
│    │              │              │息。                        │
├──┼───────┼───────┼──────────────┤
│4   │97年2月5日    │ 3萬元        │抵充50萬元借款96年9、10月之 │
│    │              │              │利息。                      │
├──┼───────┼───────┼──────────────┤
│5   │97年3月11日   │ 3萬元        │抵充50萬元借款96年11、12月之│
│    │              │              │利息。                      │
├──┼───────┼───────┼──────────────┤
│6   │97年6月       │366,000元     │1.抵充50萬元借款97年1月起 │
│    │              │              │  、15萬元借款96年12月起、35│
│    │              │              │  萬元借款97年1月起均至97年6│
│    │              │              │  月25日止之利息9萬元、     │
│    │              │              │  28,500元、65,450元，本金│
│    │              │              │  182,050元。               │
│    │              │              │2.原告積欠本金餘額為817,950 │
│    │              │              │  元（00000000000000＝     │
│    │              │              │  817950）。                │
├──┼───────┼───────┼──────────────┤
│7   │97年7月16日   │ 25,300元     │1.抵充本金817,950元自97年 │
│    │              │              │  6月26日起至97年7月25日止之│
│    │              │              │  利息12,269元。本金13,031│
│    │              │              │  元。                      │
│    │              │              │2.原告積欠本金餘額為804,919 │
│    │              │              │  元（000000000000＝804919 │
│    │              │              │  ）。                      │
├──┼───────┼───────┼──────────────┤
│8   │97年7月22日   │312,200元     │1.抵充本金312,200元（因97年7│
│    │              │              │  月份之利息已付）。        │
│    │              │              │2.原告積欠本金餘額為492,719 │
│    │              │              │  元（0000000000000＝492719│
│    │              │              │  ）。                      │
├──┼───────┼───────┼──────────────┤
│9   │97年8月22日   │ 25,300元     │1.抵充本金492,719元自97年7│
│    │              │              │  月26日起至97年8月25日止之 │
│    │              │              │  利息7,391元（492719×1.5% │
│    │              │              │  ＝7391）。本金17,909元。│
│    │              │              │2.原告積欠本金餘額為474,810 │
│    │              │              │  元（000000000000＝474810 │
│    │              │              │  ）。                      │
├──┼───────┼───────┼──────────────┤
│10  │97年9月22日   │  7,500元     │1.抵充本金474,810元自97年8月│
│    │              │              │  26日起至97年9月25日止之利 │
│    │              │              │  息7122元（474810×1.5%＝  │
│    │              │              │  7122）。本金378元。     │
│    │              │              │2.原告積欠本金餘額為474,432 │
│    │              │              │  元（0000000000＝474432） │
│    │              │              │  。                        │
├──┼───────┼───────┼──────────────┤
│11  │97年11月18日  │  7,500元     │抵充本金474,432元自97年9月26│
│    │              │              │日起至97年11月25日止之利息  │
│    │              │              │14,233元（474432×1.5%×2＝ │
│    │              │              │14233）其中之7,500元。尚積欠│
│    │              │              │利息6,733元（0000000000＝  │
│    │              │              │6733）。                    │
├──┼───────┼───────┼──────────────┤
│12  │97年12月9日   │  7,500元     │抵充積欠之利息6,733元。 │
│    │              │              │本金474,432元自97年11月26日 │
│    │              │              │起至97年12月25日止之利息    │
│    │              │              │7,116元（474432×1.5%＝7116 │
│    │              │              │）其中之767元。尚積欠利息   │
│    │              │              │6,349元（00000000＝6349）。│
├──┼───────┼───────┼──────────────┤
│13  │98年1月8日    │  7,500元     │抵充積欠之利息6,349元。 │
│    │              │              │本金474,432元自97年12月26日 │
│    │              │              │起至98年1月25日止之利息7,116│
│    │              │              │元（474432×1.5%＝7116）其中│
│    │              │              │之1,151元。尚積欠利息5,965元│
│    │              │              │（000000000＝5965）。      │
├──┼───────┼───────┼──────────────┤
│14  │98年2月20日   │  7,500元     │抵充積欠之利息5,965元。 │
│    │              │              │本金474,432元自98年1月26日起│
│    │              │              │至98年2月25日止之利息7,116元│
│    │              │              │（474432×1.5%＝7116）其中  │
│    │              │              │之1,535元。尚積欠利息5,581元│
│    │              │              │（000000000＝5581）。      │
├──┼───────┼───────┼──────────────┤
│15  │98年3月10日   │  7,500元     │抵充積欠之利息5,581元。 │
│    │              │              │本金474,432元自98年2月26日起│
│    │              │              │至98年3月25日止之利息7,116元│
│    │              │              │（474432×1.5%＝7116）其中之│
│    │              │              │1,919元。尚積欠利息5,197元（│
│    │              │              │000000000＝5197）。        │
├──┼───────┼───────┼──────────────┤
│16  │98年4月17日   │  7,500元     │抵充積欠之利息5,197元。 │
│    │              │              │本金474,432元自98年3月26日起│
│    │              │              │至98年4月25日止之利息7,116元│
│    │              │              │（474432×1.5%＝7116）其中之│
│    │              │              │2,303元。尚積欠利息4,813元（│
│    │              │              │000000000＝4813）。        │
├──┼───────┼───────┼──────────────┤
│17  │98年5月13日   │  7,500元     │抵充積欠之利息4,813元。 │
│    │              │              │本金474,432元自98年4月26日起│
│    │              │              │至98年5月25日止之利息7,116元│
│    │              │              │（474432×1.5%＝7116）其中之│
│    │              │              │2,687元。尚積欠利息4,429元（│
│    │              │              │000000000＝4429）。        │
├──┼───────┼───────┼──────────────┤
│18  │98年6月17日   │  7,500元     │抵充積欠之利息4,429元。 │
│    │              │              │本金474,432元自98年5月26日起│
│    │              │              │至98年6月25日止之利息7,116元│
│    │              │              │（474432×1.5%＝7116）其中之│
│    │              │              │3,071元。尚積欠利息4,045元（│
│    │              │              │000000000＝4045）。        │
├──┼───────┼───────┼──────────────┤
│19  │98年7月20日   │  7,500元     │抵充積欠之利息4,045元。 │
│    │              │              │本金474,432元自98年6月26日起│
│    │              │              │至98年7月25日止之利息7,116元│
│    │              │              │（474432×1.5%＝7116）其中之│
│    │              │              │3,455元。尚積欠利息3,661元（│
│    │              │              │000000000＝3661）。        │
├──┼───────┼───────┼──────────────┤
│20  │98年8月20日   │  7,500元     │抵充積欠之利息3,661元。 │
│    │              │              │本金474,432元自98年7月26日起│
│    │              │              │至98年8月25日止之利息7,116元│
│    │              │              │（474432×1.5%＝7116）其中之│
│    │              │              │3,839元。尚積欠利息3,277元（│
│    │              │              │000000000＝3277）。        │
├──┼───────┼───────┼──────────────┤
│21  │98年9月4日    │306,800元     │1.抵充積欠之利息3,277元。 │
│    │              │              │  本金474,432元自98年8月26│
│    │              │              │  日起至98年9月25日止之利息 │
│    │              │              │  7,116元（474432×1.5%＝   │
│    │              │              │  7116）。本金296,407元。 │
│    │              │              │2.原告積欠本金餘額為178,025 │
│    │              │              │  元（0000000000000＝178025│
│    │              │              │  ）。                      │
└──┴───────┴───────┴──────────────┘

司法院資訊處製作；財團法人民間司法改革基金會備份。
